臺灣板橋地方法院民事判決　　　　　　　93年度訴字第1280號
原　　　告　甲○○
訴訟代理人　鍾周亮律師
被　　　告　丁○○
　　　　　　丙○○
　　　　　　己○○
　　　　　　辛○○
　　　　　　乙○○
　　　　　　戊○○
　　　　　　壬○○
　　　　　　庚○○
共　　　同
訴訟代理人　謝裕律師
上列當事人間請求拆屋還地事件，經本院於民國93年12月20日言
詞辯論終結，判決如下：
    主  文
被告丁○○應將坐落台北縣三重市三重埔菜寮小段第四九五之六
地號土地上門牌號碼台北縣三重市○○○路一八四號一樓、被告
丙○○應將同上號二樓之一、被告己○○應將同上號三樓之一、
被告辛○○應將同上號四樓之一、被告乙○○應將同上號五樓之
一、被告戊○○應同上號六樓之一、被告壬○○應將同上號七樓
之一如附圖一所示面積各為參伍點零伍平方公尺之增建部分拆除
。
被告壬○○應將台北縣三重市○○○路一八四號七樓之一屋頂平
台上如附圖二所示面積伍拾捌點肆伍平方公尺之建物拆除。
被告庚○○應將台北縣三重市○○○路一八四號七樓屋頂平台上
如附圖三所示面積肆拾貳點伍貳平方公尺之建物拆除。
訴訟費用由被告負擔。
本判決第一、二、三項於原告以新台幣陸拾伍萬元供擔保後，得
假執行；但被告如以新台幣壹佰捌拾伍萬元預供擔保，得免為假
行。
    事實及理由
一、原告起訴主張：(一)原告係台北縣三重市○○○段菜寮小段第
    495 之6 地號土地所有權人之一，該土地上建有公寓大廈一
    棟，原告並為其中門牌號碼台北縣三重市○○○路184 號5
    樓所有權人。查上開第495 之6 地號土地中面積50．11平方
    公尺法定空地及上開大廈屋頂平台共同部分依法應為原告及
    其他共有人所有，詎被告丁○○、丙○○、己○○、溫曉惠
    、乙○○、戊○○、壬○○僅為上開土地及上開大廈共同部
    分共有人之一，竟在上開法定空地如附圖1 所示面積35．05
    平方公尺部分為增建、被告壬○○在上開大廈屋頂平台如附
    圖2 所示面積58.45 平方公尺部分搭蓋建物、被告庚○○在
    上開大廈屋頂平台如附圖3 所示面積42.52 平方公尺部分搭
    蓋建物使用。(二)按法定空地為依建築法11條規定應留設部分
    ，且法定空地、屋頂平台其本來之用法即為保持空地、平台
    之現狀而使用，被告雖謂依與建商間買賣契約之約定而取得
    專用權能云云，然所有物之使用應指不變更物之本質為利用
    以供生活上之需要而言，被告等人在法定空地及屋頂平台之
    增建，顯已違反法定空地及屋頂平台設置目的及通常使用方
    法，而違反公寓大廈管理條例第8 條第1 項、第9 條第2 項
    、第15條第1 項規定，故縱買賣契約有法定空地及屋頂平台
    得以增建、設定專用權之約定，上述約定亦違反民法第71條
    規定為無效，依最高法院51年台上字第3495號及62年度台上
    字第1803號判例要旨，原告自得本於所有權之作用及侵權行
    為之法律關係，訴請被告將其等在系爭法定空地上之增建部
    分及系爭大廈屋頂平台之增建物拆除等語，並聲明：被告
    丁○○等應將台北縣三重市三重埔菜寮小段第495 之6 地號
    土地上如附圖1 所示面積35.05 平方公尺之增建部分拆除。
    被告壬○○應將台北縣三重市○○○路184 號7 樓之1 屋
    頂平台上如附圖2 所示面積58.45 平方公尺之建物拆除。
    被告庚○○應將台北縣三重市○○○路18 4號7 樓屋頂平台
    上如附圖3 所示面積42.52 平方公尺之建物拆除。願供擔
    保，請准宣告假執行。
二、被告則以：(一)按「共有物之處分、變更及設定負擔，應得共
    有人全體之同意」，民法第819 條第2 項定有明文，故共有
    人中之一人或數人，若經全體共有人之同意，即得處分、變
    更共有物。舉重以明輕，若經全體共有人之同意，由共有人
    中之一人或數人管理使用共有物之特定部分，此一人或數人
    即擁有正當權利使用共有物，而非無權占有。又按建築基地
    之法定空間及屋頂平台，並非公寓大廈管理條例第7 條各款
    所規定禁止約定供作專有部分之標的，亦即法定空地及屋頂
    平台，雖為公寓大廈之共有部分，但可由區分所有權人會議
    決議或由全體共有人同意設定專用使用權。(二)被告於民國83
    年間向訴外人傑悅建設股份有限公司購買該公司在台北縣三
    重市○○○段菜寮小段第495 之6 、495 之42等地號土地上
    興建「傑悅豪門」預售之房屋及土地，當時全部購屋客戶皆
    與建商簽立「房屋預定買賣合約書」及「土地預定買賣合約
    書」。依房屋預定買賣合約書第18條「其他約定事項」第6
    款規定：「屋頂歸頂樓所有權人管理使用（公共設施占有部
    分及因維修或裝設天線除外），B 棟東北方地面層之空地由
    B 棟購屋者增建使用，其他地面層之空地歸地面層所有人管
    理使用」，由於全體購屋者（原告亦是其中之一）皆明示約
    定並同意B 棟東北方法定空地（即系爭法定空地）由B 棟購
    屋者即被告增建使用，故建商於興建「傑悅豪門」房屋取得
    使用執照後，即於系爭土地法定空地上為增建，並一併出售
    與被告。原告及全體共有人事先既已同意系爭法定空地由被
    告增建使用，原告於事經十年後主張本於所有權權能及侵權
    行為訴請被告拆除該建物，應無理由。(三)台北縣三重市○○○路184 號7 樓之1 及7 樓之頂樓部分，此屋頂平台雖為全
    體區分所有權人所共有，惟全體共有人已依上開買賣合約之
    約定同意由被告庚○○及壬○○管理使用。又被告庚○○、
    壬○○在屋頂平台搭建建物使用，並未使用到公共設施占有
    部分，且未妨礙共有人維修或裝設天線之行為，故被告庚○○、壬○○使用系爭屋頂平台，並無侵害原告及其他共有人
    之情事。(四)原告援引最高法院51年台上字第3495號及62年度
    台上字第1803號判例要旨，主張被告使用系爭法定空地及屋
    頂平台係侵害共有人之權利而得本於所有權之作用及侵權行
    為規定訴請拆除增建建物云云，惟依該判例要旨及案情所示
    ，該案係指共有人未徵得其他共有人全體之同意，而任意使
    用共有物之特定部分或全部之情形而言，此與本件全體共有
    人已同意被告等為管理增建使用之情事有別，原告自不得比
    附援引據為請求。(五)原告既於購屋時為同意系爭房屋頂樓及
    法定空地歸由被告專為管理使用，嗣又訴請拆除建物，此殊
    違誠信原則，亦有權利濫用情事等語資為抗辯。並聲明：
    原告之訴及假執行之聲請均駁回。如受不利之判決，願
    准供擔保宣告請准免於假執行。
三、原告主張系爭第495 之6 地號土地及系爭公寓大廈屋頂平台
    為原告、被告及其他共有人所共有，被告丁○○、丙○○、
    己○○、溫曉惠、乙○○、戊○○、壬○○在上開土地之法
    定空地上如附圖1 所示面積35.05 平方公尺部分為增建、被
    告壬○○在上開大廈屋頂平台上如附圖2 所示面積58.45 平
    方公尺部分搭蓋建物、被告庚○○在上開大廈屋頂平台上如
    附圖3 所示面積42.52 平方公尺部分搭蓋建物使用之事實，
    業據提出土地、建物登記謄本、房屋稅單、建築改良物所有
    權狀影本、台北縣使用執照工務局85使字第735 號使用執照
    存根影本等件為證，並經本院到現場履勘屬實，復為被告所
    不爭執，堪信為真實。惟原告主張被告係無權占用乙節，則
    為被告所否認，並以前詞置辯。
四、本院審酌兩造攻防後，認本件爭點在於(一)系爭大廈之法定空
    地及屋頂平台共有人間是否訂有分管契約約定法定空地及屋
    頂平台之使用權歸屬？該約定是否有效？(二)原告是否能請求
    被告拆除法定空地及屋頂平台上之增建物？茲分述如下：
  (一)系爭大廈之法定空地及屋頂平台共有人間是否訂有分管契約
    約定法定空地及屋頂平台之使用權歸屬？該約定是否有效？
    按契約固須當事人互相表示意思一致始能成立，但所謂互
    　相表示意思，不限於當事人直接為之，其經第三人為媒介
      而將當事人互為之意思表示從中傳達而獲意思表示一致者
      ，仍不得謂契約未成立。公寓大廈之買賣，建商與各承購
      戶分別約定，該公寓大廈共用部分或其基地之空地由特定
      共有人使用者，除別有規定外，應認共有人間已合意成立
      分管契約，此並有91台上字第2477號判決意旨可資參照。
      查：被告抗辯其等係基於分管契約使用系爭法定空地及屋
      頂平台之事實，業據提出被告庚○○與訴外人即賣方傑悅
      建設股份有限司簽訂之定型化房屋預定買賣合約書、土地
      預定買賣合約書為證，經觀諸上開房屋預定買賣合約書第
      18條第6 款及土地預定買賣契書第2 條均有：「屋頂歸頂
      樓所有權人管理使用（公共設施占用部分及因維修或裝設
      天線除外），Ｂ棟東北方地面層之空地由Ｂ棟購屋者增建
      使用，其他地面層之空地歸由地面層所有人管理使用」之
      約定，且原告於本院審理時不否認其於購屋時亦有簽訂上
      開合約書等情，足認該大廈出售時，全體買受人確已同意
      將1 樓Ｂ棟東北方之法定空地及7 樓屋頂平台部分別歸由
      Ｂ棟1 至7 樓區分所有權人及7 樓區分所有權人即被告等
      人管理使用而成立分管契約。
  　次按法定空地依建築法第11條之規定，乃建築基地除建築
    　物本身所占之地面外應留設之空地；屋頂平台則為屋頂構
    　造外其他部分，一般除供設置水塔、機械室等公共設施外
   　 ，並供住戶裝設避雷針、共同天線等使用，法令未有明文
      限制法定空地及屋頂平台之使用，故在未改變法定空地及
      屋頂平台之性質、構造、通常用途之範圍內，大廈區分所
      有權人全體約定上開共用部分供特定區分所有權人管理使
      用，應為法令所准許。查：本件系爭買賣合約中僅概括約
      定：「屋頂歸頂樓所有權人管理使用（公共設施占用部分
      及因維修或裝設天線除外），Ｂ棟東北方地面層之空地由
      Ｂ棟購屋者增建使用．．．」等語，並未約定專用權人得
      改變系爭屋頂平台及法定空地通常用途、性質而為使用之
      情形，是該約定並未違反公寓大廈管理條例第8 條第1 項
      、第9 條2 、3 項、第15條第1 項規定，自屬有效，被告
      抗辯其等依系爭買賣合約有使用系爭法定空地及屋頂平台
      之權利等語，核屬有據。至約定專用權人實際使用方式未
      依共有物本來用法而使用，乃是否逾越約定專用權限之問
      題，原告據此主張原專用權之約定為無效云云，顯有誤會
      。
  (二)原告是否能請求被告拆除法定空地及屋頂平台上之增建物？
    按「按區分所有人就共有部分有專用權者，仍應本於共有
      物本來之用法，依其性質、構造使用之，且無違共有物之
      使用目的始為合法」，此有最高法院82年台上字第1802號
      判決可稽，並參諸公寓大廈管理條例第9 條第2 、3 項亦
      明文規定：「住戶對共用部分之使用應依其設置目的及通
      常使用方法為之。但另有約定者從其約定。前二項但書所
      約定事項，不得違反本條例、區域計畫法、都市計畫法及
      建築法令之規定」，可知被告依分管契約固有管理使用系
      爭法定空地及屋頂平台之權利，但使用方式仍不得影響全
      棟建築物之景觀及全體住戶居住之安全。查：被告在系爭
      法定空地上之增建情形，184 號1 樓部分係做為儲藏室使
      用；184 號2 樓之1 至7 樓之1 則均增建為房間、衛浴間
      使用；184 號7 樓及7 樓之1 屋頂平台上之增建，為2 棟
      分別有獨立出入口之增建物；上開增建物雖均曾遭拆除屋
      頂部分，但增建之主體結構仍存在之事實，業經本院於93
      年10月1 日、93年11月5 日前往現場履勘明確，並有勘驗
      筆錄、勘驗現場照片可稽。而大樓屋頂平台之用途，一般
      是做為火災之避難場通路、電梯之機械室、屋頂之出入口
      、避雷針、共同天線之裝設處使用；法定空地之留設，其
      目的在阻隔火災蔓延，藉以逃生避難之防火間隔使用，故
      如使用權人在屋頂平台或法定空地加蓋建築物使用，顯已
      變更屋頂平台及法定工地之使用目的或性質，且影響全棟
      建築物之景觀及所有住戶之安全，是被告等人對系爭法定
      空地及屋頂平台之增建使用方式，已逾通常用途之程度，
      而超出合理使用之範圍，難認為適當。
    又物上請求權之行使，乃在排除外來之侵害，除法律另有
      具體之限制規定外，本不受一般條款如誠信原則、權利濫
      用之限制，況被告等人逾越約定使用權之範圍而搭蓋之增
      建物，已對全體共有人之安全造成妨害，顯侵害原告及其
      他共有人之權利，原告自得本於所有權及侵權行為之法律
      關係請求被告拆除系爭法定空地及屋頂平台上之增建。
五、從而，原告基於物上請求權及侵權行為之法律關係訴請被告
    丁○○、丙○○、己○○、溫曉惠、乙○○、戊○○、壬○○將各人所搭建坐落台北縣三重市三重埔菜寮小段第495 之
    6 地號土地上如附圖1 所示面積各為35.05 平方公尺之增建
    部分拆除；被告壬○○應將台北縣三重市○○○路184 號7
    樓之1 屋頂平台上如附圖2 所示面積58.45 平方公尺之建物
    拆除；被告庚○○應將台北縣三重市○○○路184 號7 樓屋
    頂平台上如附圖3 所示面積42.52 平方公尺之建物拆除，為
    有理由，應予准許。兩造陳明願供擔保，聲請宣告假執行及
    免於假執行，核無不合，爰分別酌定相當擔保金額准許之。
六、兩造其餘之攻擊或防禦方法，經本院斟酌後，認為均不足以
    影響本判決之結果，自無逐一詳予論駁之必要，併此敘明。
據上論結：原告之訴為有理由，依民事訴訟法第78條、第85條第
1 項前段、第390 條第2 項、第392 條第2 項，判決如主文。
中　　華　　民　　國　　94　　年　　1 　　月　　20　　日
                  民事第二庭    法　官　古秋菊
以上正本係照原本作成
如對本判決上訴，須於判決送達後20日內向本院提出上訴狀
中　　華　　民　　國　　94　　年　　1 　　月　　21　　日
                            書記官　王政煌
